---
title: "Metade dos cargos vagos nunca existiu de verdade"
subtitle: "A coluna que ninguém olha separa o buraco real do buraco de papel"
date: today
categories: [dados abertos, setor público, gestão de pessoas]
---

```{r}
#| label: setup
#| include: false
library(arrow)
source(here::here("artigos", "_tema.R"))
orgaos <- read_parquet(here::here("dados", "cargos_por_orgao.parquet"))
depara <- read_parquet(here::here("dados", "depara_orgaos.parquet"))
```

No [artigo anterior](01-panorama.qmd) eu mostrei que o Executivo federal tem
231.887 cargos vagos e que essa proporção quase não mudou em dez anos. Agora
vou desmontar esse número, porque metade dele não é o que parece.

## Três colunas, não duas

A planilha mensal do Painel Estatístico de Pessoal traz quatro quantidades por
órgão. Quase toda análise usa duas — aprovada e ocupada — e calcula o vago pela
diferença. Mas existe uma terceira coluna no meio, e ela muda tudo:

- **`aprovada`** — cargos criados por lei.
- **`distribuida`** — desses, quantos o Órgão Central de Gestão de Pessoas
  efetivamente alocou a algum órgão.
- **`ocupada`** — desses, quantos têm um servidor dentro.

Isso permite partir a vacância em duas coisas com naturezas completamente
diferentes:

| | Conta | O que significa |
|---|---|---|
| **Nunca distribuído** | `aprovada − distribuida` | A lei autorizou o cargo. Ele nunca foi alocado a lugar nenhum. Não há vaga esperando concurso: há uma linha numa lei. |
| **Vago após distribuir** | `distribuida − ocupada` | O cargo existe, está lotado num órgão, e está esperando alguém. É o buraco de verdade. |

Somadas, as duas dão o total de cargos vagos. Separadas, contam histórias
opostas.

## O que a série mostra

```{r}
#| label: fig-decomposicao
#| fig-cap: "A área azul é vacância que nunca virou estrutura. Ela ultrapassa a rosa em 2024 e não volta."
#| fig-height: 4.4

base_decomp <- orgaos |>
  filter(!competencia %in% MESES_RUINS) |>
  group_by(data) |>
  summarise(nunca = sum(aprovada) - sum(distribuida),
            pos   = sum(distribuida) - sum(ocupada), .groups = "drop") |>
  mutate(tip = paste0(
    "<b>", tip_data(data), "</b><br>",
    "Nunca distribuído: ", tip_n(nunca),
    " (", pt(100 * nunca / (nunca + pos), 1), "%)<br>",
    "Vago após distribuição: ", tip_n(pos), "<br>",
    "<span style='color:", COR$ink3, "'>Total vago: ",
    tip_n(nunca + pos), "</span>"))

decomp <- base_decomp |>
  tidyr::pivot_longer(c(nunca, pos), names_to = "tipo", values_to = "n") |>
  mutate(tipo = factor(tipo, levels = c("pos", "nunca"),
                       labels = c("Vago após distribuição", "Nunca distribuído")))

p <- ggplot(decomp, aes(data, n, fill = tipo)) +
  camada_meses_ruins() +
  geom_area(colour = COR$surface, linewidth = .5) +
  banda_hover(base_decomp) +
  annotate("text", x = as.Date("2018-01-01"), y = 42000,
           label = "Nunca distribuído", colour = "white", size = 3.6,
           fontface = "bold", hjust = 0) +
  annotate("text", x = as.Date("2018-01-01"), y = 175000,
           label = "Vago após distribuição", colour = COR$ink, size = 3.6,
           fontface = "bold", hjust = 0) +
  scale_fill_manual(values = c("Nunca distribuído" = COR$s1,
                               "Vago após distribuição" = COR$s3)) +
  scale_y_continuous(labels = \(x) paste0(mil(x), " mil"),
                     expand = expansion(mult = c(0, .05))) +
  escala_x_serie(.02) +
  labs(title = "Do que o cargo vago é feito",
       subtitle = "Decomposição mensal do total de cargos vagos, 2016–2026",
       caption = "Fonte: Painel Estatístico de Pessoal (MGI). Elaboração própria.") +
  tema_cargos()

girafe_cargos(p, altura = 4.4)
```

```{r}
#| label: fig-fracao
#| fig-cap: "Oito anos de estabilidade, depois um salto de 17 pontos em dois anos."
#| fig-height: 3.6

fracao <- orgaos |>
  filter(!competencia %in% MESES_RUINS) |>
  group_by(data) |>
  summarise(pct = 100 * (sum(aprovada) - sum(distribuida)) / sum(vago),
            .groups = "drop") |>
  quebrar_lacunas() |>
  mutate(tip = paste0("<b>", tip_data(data), "</b><br>",
                      "Nunca distribuídos: ", pt(pct, 1), "% do vago"))

p <- ggplot(fracao, aes(data, pct)) +
  camada_meses_ruins() +
  annotate("rect", xmin = as.Date("2016-01-01"), xmax = as.Date("2023-12-01"),
           ymin = 31, ymax = 36, fill = COR$ink3, alpha = .10) +
  annotate("text", x = as.Date("2016-06-01"), y = 27,
           label = "2016–2023: ancorada entre 31% e 36%",
           colour = COR$ink3, size = 3.1, hjust = 0) +
  geom_hline(yintercept = 50, colour = COR$ink3, linetype = "22", linewidth = .4) +
  banda_hover(fracao) +
  geom_line(colour = COR$s1, linewidth = .85) +
  rotulo_fim(fracao, "data", "pct", "49,7%", COR$s1) +
  scale_y_continuous(labels = \(x) paste0(pt(x), "%"), limits = c(0, 60),
                     breaks = seq(0, 60, 20)) +
  escala_x_serie(.10) +
  labs(title = "Quanto da vacância nunca virou estrutura",
       subtitle = "Cargos nunca distribuídos como proporção do total de vagos",
       caption = "Fonte: Painel Estatístico de Pessoal (MGI). Elaboração própria.") +
  tema_cargos()

girafe_cargos(p, altura = 3.6)
```

Janeiro de cada ano:

| Ano | Vagos | Nunca distribuídos | Vagos após distribuição | **% fantasma** |
|---|---|---|---|---|
| 2016 | 257.779 | 91.195 | 166.584 | **35,4%** |
| 2017 | 257.156 | 85.752 | 171.404 | 33,3% |
| 2018 | 265.351 | 83.920 | 181.431 | 31,6% |
| 2019 | 248.578 | 80.273 | 168.305 | 32,3% |
| 2020 | 246.778 | 86.451 | 160.327 | 35,0% |
| 2021 | 237.565 | 83.528 | 154.037 | 35,2% |
| 2022 | 247.149 | 88.168 | 158.981 | 35,7% |
| 2023 | 248.225 | 87.021 | 161.204 | 35,1% |
| 2024 | 250.683 | 113.171 | 137.512 | **45,1%** |
| 2025 | 244.210 | 126.926 | 117.284 | **52,0%** |
| 2026 | 233.136 | 115.959 | 117.177 | **49,7%** |

Durante oito anos, de 2016 a 2023, a fração fantasma da vacância ficou ancorada
entre 31% e 36%. Estável, sem tendência.

Aí, entre 2023 e 2025, ela salta de 35,1% para 52,0%.

## O que aconteceu ali

Não foi a vacância que cresceu — ela caiu. O que mudou foi a composição. Em dois
anos, o número de cargos **distribuídos** despencou de 639.642 para 583.992: 55
mil cargos que estavam alocados a órgãos deixaram de estar.

O total de cargos aprovados em lei caiu bem menos no mesmo período. O resultado é
uma máquina em que a autorização legal permanece no papel, mas a alocação a
órgãos reais recuou.

E o "buraco de verdade" — o cargo distribuído esperando servidor — caiu de 161
mil para 117 mil. Uma queda de 27% em dois anos.

Ou seja: **as duas metades do número foram em direções opostas.** Quem olha só o
total vê estabilidade, e a estabilidade é uma média de dois movimentos fortes que
se cancelam.

Vale uma ressalva de método: essa inflexão coincide com o período de reformas
ministeriais de 2023, quando pastas foram criadas, partidas e renumeradas em
massa. Parte do movimento pode ser reclassificação administrativa, não decisão de
política de pessoal. Separar as duas exige documentação normativa que o dado
sozinho não traz — e eu não vou afirmar o que não posso demonstrar.

## Onde a vacância fantasma se concentra

Ela não está espalhada. Em maio de 2026, **treze órgãos respondem por 80%** de
todos os cargos nunca distribuídos, e os três maiores sozinhos fazem 56,5%.

```{r}
#| label: fig-concentracao
#| fig-cap: "Treze órgãos concentram 80% do total. Os três maiores fazem 56,5%."
#| fig-height: 4

conc <- orgaos |>
  filter(competencia == 202605) |>
  mutate(nunca = aprovada - distribuida,
         pct   = 100 * nunca / aprovada) |>
  arrange(desc(nunca)) |> head(10) |>
  mutate(rotulo = paste0(sigla_orgao, "  ", pt(pct, 1), "% da pasta"),
         sigla_orgao = forcats::fct_reorder(sigla_orgao, nunca),
         tip = paste0("<b>", sigla_orgao, "</b><br>",
                      "Nunca distribuídos: ", tip_n(nunca), "<br>",
                      "Aprovados na pasta: ", tip_n(aprovada), "<br>",
                      "<span style='color:", COR$ink3, "'>",
                      pt(pct, 1), "% da pasta nunca foi distribuída</span>"))

p <- ggplot(conc, aes(nunca, sigla_orgao)) +
  geom_col_interactive(aes(tooltip = tip, data_id = sigla_orgao),
                       fill = COR$s1, width = .68) +
  geom_text(aes(label = paste0(pt(nunca), "   ", pt(pct, 1), "% da pasta")),
            hjust = -0.06, size = 3.2, colour = COR$ink2) +
  scale_x_continuous(expand = expansion(mult = c(0, .34))) +
  labs(title = "Onde a vacância fantasma se concentra",
       subtitle = "Cargos nunca distribuídos, maio de 2026",
       caption = "Fonte: Painel Estatístico de Pessoal (MGI). Elaboração própria.") +
  tema_cargos() +
  theme(panel.grid.major.y = element_blank(),
        axis.text.x = element_blank())

girafe_cargos(p, altura = 4, tipo = "barra")
```

| Órgão | Aprovados | Distribuídos | Nunca distribuídos | % da pasta |
|---|---|---|---|---|
| Ministério da Educação | 28.568 | 1.881 | 26.687 | **93,4%** |
| Ministério da Fazenda | 46.685 | 20.030 | 26.655 | 57,1% |
| Min. da Gestão e Inovação | 24.129 | 11.935 | 12.194 | 50,5% |
| Ministério da Saúde | 63.974 | 58.449 | 5.525 | 8,6% |
| Min. da Agricultura e Pecuária | 9.409 | 5.689 | 3.720 | 39,5% |
| Agência Bras. de Inteligência | 4.577 | 1.447 | 3.130 | 68,4% |
| Min. do Trabalho e Emprego | 8.534 | 5.468 | 3.066 | 35,9% |
| Controladoria-Geral da União | 5.060 | 2.671 | 2.389 | 47,2% |
| Órgão Central do SIPEC | 2.345 | 0 | 2.345 | **100,0%** |

O caso do MEC salta aos olhos: de 28.568 cargos aprovados em lei, **1.881 foram
distribuídos**. Noventa e três por cento da estrutura autorizada do ministério
nunca foi alocada.

Aqui é preciso cuidado, e vou explicitar o limite. O MEC tem uma peculiaridade
estrutural: universidades e institutos federais têm códigos de órgão próprios na
base (a família 26xxx). É plausível que o código central do MEC funcione como um
reservatório de cargos autorizados que são depois distribuídos a essas
instituições, e que a foto de um mês pegue esse reservatório cheio. **Isso é uma
hipótese, não uma conclusão** — confirmá-la exige entender o fluxo administrativo
de distribuição, que não está no dado.

Já o Órgão Central do SIPEC, com 2.345 cargos aprovados e zero distribuídos, é
inequívoco: é um estoque de autorização pura.

## Por que isso importa

Quando alguém diz "faltam 232 mil servidores no Executivo federal", está fazendo
duas afirmações embutidas: que existem 232 mil postos de trabalho definidos, e
que eles estão vazios.

A primeira é falsa para metade do número.

Isso muda a conversa de política pública de forma concreta. Um cargo distribuído
e vago é um problema de **provimento**: precisa de concurso, de orçamento, de
autorização para nomear. Um cargo nunca distribuído é um problema de outra
natureza — ou é reserva legal deliberada, ou é autorização obsoleta que ninguém
revogou, ou é gargalo no próprio processo de distribuição.

São diagnósticos diferentes, com remédios diferentes. Tratá-los como o mesmo
número atrapalha os dois.

E há uma implicação para quem cobra: a métrica que interessa para acompanhar
capacidade estatal não é o total de vagos. É `distribuida − ocupada` — que caiu
27% em dois anos e que quase ninguém está olhando.

## Como reproduzir

```r
library(arrow); library(dplyr)

orgaos <- read_parquet("dados/cargos_por_orgao.parquet")

orgaos |>
  filter(competencia == 202605) |>
  summarise(
    aprovada          = sum(aprovada),
    distribuida       = sum(distribuida),
    ocupada           = sum(ocupada),
    nunca_distribuido = sum(aprovada) - sum(distribuida),
    vago_pos_distrib  = sum(distribuida) - sum(ocupada)
  )
```

Compilação completa em `code/01_compilar.R`. Descarte 2018-03, 2025-04 a 2025-06
e 2026-06 — os motivos estão no [artigo anterior](01-panorama.qmd).

---

*Próximo: [Por que os cargos vagam](03-por-que-vagam.qmd) — 77% é aposentadoria,
e a segunda causa não é a que você imagina.*
