---
title: "Por que os cargos vagam"
subtitle: "77% é aposentadoria — e a segunda causa não é a que você imagina"
date: today
categories: [dados abertos, setor público, gestão de pessoas]
---

```{r}
#| label: setup
#| include: false
library(arrow)
source(here::here("artigos", "_tema.R"))
cargos <- read_parquet(here::here("dados", "cargos_por_orgao_cargo.parquet"))
```

Os dois artigos anteriores mediram estoque: quantos cargos estão vagos e de que
tipo. Este mede a porta de saída. A partir de agosto de 2021, a base passou a
registrar **por que** cada cargo vagou, em sete categorias.

É o dado mais rico do conjunto. Também é o mais fácil de usar errado, e vou
começar por aí.

## Antes de qualquer número: o que este dado é

As colunas de vacância **não são o fluxo do mês**. São contadores acumulados
desde a origem da carreira.

Testei isso de três formas. Se fossem eventos mensais, os valores subiriam e
desceriam o tempo todo — mas apenas 1,05% das variações mês a mês são negativas.
Se houvesse reinício anual, janeiro começaria perto de zero — mas a mediana de
janeiro é idêntica à de todos os outros meses. E as séries individuais confirmam:
um cargo do INSS parte de 16.962 aposentadorias em agosto de 2021 e sobe
continuamente por cinco anos.

Não há reset. O número é histórico acumulado.

::: {.callout-warning}
## O limite honesto deste artigo

Seria tentador subtrair um mês do outro e chamar o resultado de "vacâncias do
mês". Não funciona: 18,5% dos pares órgão-cargo sofrem **reprocessamento
retroativo** — quedas no acumulado, geralmente acompanhadas de saltos na coluna
de ocupados, o que sugere reclassificação de servidores entre cargos.

A diferença mês a mês mistura vacância nova com correção de cadastro, e não há
como separar as duas com o dado publicado.

Por isso este artigo fala de **composição acumulada**, não de fluxo. É menos
sedutor e é o que o dado sustenta.
:::

## A composição das saídas

Total acumulado até maio de 2026, todas as carreiras do Executivo federal:

| Motivo | Total | % |
|---|---|---|
| Aposentadoria | 214.061 | **76,6%** |
| Posse em cargo inacumulável | 23.067 | 8,3% |
| Exoneração | 20.672 | 7,4% |
| Falecimento | 16.927 | 6,1% |
| Demissão | 4.099 | 1,5% |
| Promoção | 532 | 0,2% |
| Readaptação | 79 | 0,0% |

```{r}
#| label: fig-composicao
#| fig-cap: "Barras ordenadas, não pizza: com um motivo valendo 77%, uma pizza tornaria os outros seis ilegíveis."
#| fig-height: 3.8

comp <- cargos |>
  filter(competencia == 202605) |>
  summarise(across(starts_with("vacancia_por_"), \(x) sum(x, na.rm = TRUE))) |>
  tidyr::pivot_longer(everything(), names_to = "motivo", values_to = "n") |>
  mutate(motivo = recode(sub("vacancia_por_", "", motivo),
           aposentadoria = "Aposentadoria", posse_cargo_inac = "Posse em cargo inacumulável",
           exoneracao = "Exoneração", falecimento = "Falecimento",
           demissao = "Demissão", promocao = "Promoção", readaptacao = "Readaptação"),
         pct = 100 * n / sum(n),
         motivo = forcats::fct_reorder(motivo, n),
         tip = paste0("<b>", motivo, "</b><br>", tip_n(n), " cargos vagaram<br>",
                      "<span style='color:", COR$ink3, "'>", pt(pct, 1),
                      "% do total acumulado</span>"))

p <- ggplot(comp, aes(n, motivo)) +
  geom_col_interactive(aes(tooltip = tip, data_id = motivo),
                       fill = COR$s1, width = .68) +
  geom_text(aes(label = paste0(pt(n), "   ", pt(pct, 1), "%")),
            hjust = -0.06, size = 3.2, colour = COR$ink2) +
  scale_x_continuous(expand = expansion(mult = c(0, .26))) +
  labs(title = "Por que os cargos vagaram",
       subtitle = "Acumulado desde a origem da carreira até maio de 2026 — não é fluxo mensal",
       caption = "Fonte: Painel Estatístico de Pessoal (MGI). Elaboração própria.") +
  tema_cargos() +
  theme(panel.grid.major.y = element_blank(), axis.text.x = element_blank())

girafe_cargos(p, altura = 3.8, tipo = "barra")
```

Três leituras.

### Aposentadoria domina, e isso é um relógio

Três de cada quatro cargos que vagaram no Executivo federal vagaram por
aposentadoria. Não é surpresa — mas a magnitude transforma a vacância num
fenômeno demográfico antes de ser um fenômeno de gestão.

Uma carreira ilustra bem. A **Carreira da Previdência, da Saúde e do Trabalho**
acumula 54.509 aposentadorias e tem hoje 24.481 servidores ativos. **Mais que o
dobro de gente já saiu do que está dentro.**

### Demissão é estatisticamente irrelevante

1,5% das saídas. Quatro mil casos em toda a série acumulada, contra 214 mil
aposentadorias.

O debate público sobre serviço público gasta uma quantidade desproporcional de
energia com demissão de servidor. O dado diz que, como fenômeno de vacância, ela
é ruído: para cada demissão, há 52 aposentadorias.

### A segunda causa é fuga interna, não externa

Este é o achado que eu não esperava. A segunda maior causa de vacância não é
exoneração — é **posse em cargo inacumulável**, com 8,3% contra 7,4%.

Ou seja: mais gente vaga um cargo por ter passado em outro concurso público
inacumulável do que por simplesmente pedir para sair. O servidor não abandonou o
Estado; trocou de posição dentro dele.

Isso reposiciona a conversa sobre evasão no serviço público. Boa parte do que
parece perda é migração interna — e migração interna tem direção, o que significa
que existem carreiras que funcionam como trampolim e carreiras que funcionam como
destino.

## Onde a saída voluntária pesa

Nem toda carreira se parece com a média. Filtrando as que têm ao menos 2.000
servidores ativos, e olhando a fração das saídas que é exoneração:

| Carreira | % das saídas por exoneração | Ativos |
|---|---|---|
| Procurador da Fazenda Nacional | **21,1%** | 2.236 |
| Magistério Federal (superior) | 16,0% | 88.602 |
| Finanças e Controle | 12,4% | 2.929 |
| Cargos Técnico-Administrativos | 11,1% | 125.726 |
| Plano Geral de Cargos (PGPE) | 9,6% | 11.800 |

Contra uma média geral de 7,4%.

Carreiras jurídicas e de controle — Procurador da Fazenda, Finanças e Controle —
aparecem no topo. São carreiras de alta qualificação e alta mobilidade, cujos
servidores têm mercado dentro e fora do Estado.

O Magistério Federal chama atenção pelo volume: 16% de 88 mil ativos é uma
proporção grande numa base grande.

Um cuidado: essas são frações do **acumulado histórico**, não taxas anuais. Uma
carreira criada recentemente tem acumulado pequeno em todas as categorias, e
carreiras antigas carregam décadas de aposentadoria que empurram o percentual de
exoneração para baixo. A comparação entre carreiras de idades muito diferentes
não é limpa.

## O que fazer com isso

Se 76,6% da vacância vem de aposentadoria e a base registra o dado por carreira,
existe um instrumento de planejamento aí que não está sendo usado. Saber quais
carreiras já perderam mais gente do que têm é saber onde a reposição vai doer
primeiro.

É também o gancho do [próximo artigo](04-cargos-em-extincao.qmd): existem 38 mil
servidores federais hoje em cargos que a lei já extinguiu. Eles não aparecem como
vagos — estão ocupados, trabalhando. Mas quando essa gente se aposentar, ninguém
entra no lugar. Por definição legal.

## Como reproduzir

```r
library(arrow); library(dplyr)

cargos <- read_parquet("dados/cargos_por_orgao_cargo.parquet")

cargos |>
  filter(competencia == 202605) |>          # nunca 202606: mês corrompido
  summarise(across(starts_with("vacancia_por_"), \(x) sum(x, na.rm = TRUE)))
```

Lembre que os valores são acumulados. Não diferencie sem ler a ressalva do começo
deste artigo.

---

*Próximo: [Os 38 mil servidores em cargos que a lei já matou](04-cargos-em-extincao.qmd).*
