---
title: "Os 38 mil servidores em cargos que a lei já extinguiu"
subtitle: "Ainda existem 1.754 datilógrafos no Executivo federal"
date: today
categories: [dados abertos, setor público, gestão de pessoas]
---

```{r}
#| label: setup
#| include: false
library(arrow)
source(here::here("artigos", "_tema.R"))
cargos <- read_parquet(here::here("dados", "cargos_por_orgao_cargo.parquet"))
```

Este artigo nasceu de uma hipótese minha que deu errado.

A base marca cada cargo com um sinalizador: `cargo_em_extincao`, sim ou não. Um
cargo em extinção é aquele que a lei aboliu para o futuro — quem está dentro
continua, mas não há reposição. Quando o último sair, o cargo desaparece.

Minha aposta era que esses cargos inflavam a estatística de vacância. Estrutura
fantasma: milhares de postos legalmente mortos, contados como vagos, esperando um
concurso que nunca viria.

O dado desmente de forma categórica.

## A hipótese errada

Maio de 2026:

| | Tipos de cargo | Aprovados | Ocupados | Vagos | Taxa de vacância |
|---|---|---|---|---|---|
| **Em extinção** | 3.519 | 38.070 | 37.725 | 345 | **0,9%** |
| Não em extinção | 9.019 | 662.058 | 430.392 | 231.666 | 35,0% |

Cargos em extinção são **99,1% ocupados**. Respondem por 0,1% de toda a vacância
federal — 345 postos de 231.887.

Faz sentido depois que se pensa: um cargo em extinção não pode ser provido. Se
alguém sai, o cargo é extinto de fato, não fica vago. Vacância e extinção são
quase mutuamente exclusivas por construção jurídica.

A hipótese estava errada. Mas o número que apareceu no lugar dela é melhor.

## O que realmente está ali

**37.725 servidores federais trabalham hoje em cargos que a lei já condenou.**

Não estão vagos. Não aparecem em nenhuma estatística de falta de pessoal. Estão
em atividade, ocupando postos que, por decisão legislativa, não serão repostos
quando eles saírem.

É uma força de trabalho com data de validade.

| Nível | Tipos de cargo | Servidores |
|---|---|---|
| Nível intermediário | 1.995 | 24.395 |
| Nível de apoio | 1.214 | 12.275 |
| Nível superior | 310 | 1.055 |

A extinção é esmagadoramente de nível intermediário e de apoio. Nível superior
quase não aparece: 1.055 servidores, menos de 3% do total.

## Quem são

Os doze cargos em extinção com mais gente dentro:

```{r}
#| label: fig-cargos
#| fig-cap: "Duas famílias dominam: saúde pública de campo e apoio administrativo."
#| fig-height: 4.2

top <- cargos |>
  filter(competencia == 202605, cargo_em_extincao == "S") |>
  group_by(nome_cargo) |>
  summarise(ocupada = sum(ocupada, na.rm = TRUE),
            orgaos = n_distinct(orgao), .groups = "drop") |>
  arrange(desc(ocupada)) |> head(10) |>
  mutate(familia = if_else(grepl("ENDEMIA|SAUDE", nome_cargo), "saude", "outros"),
         nome_cargo = stringr::str_to_sentence(nome_cargo),
         nome_cargo = forcats::fct_reorder(nome_cargo, ocupada),
         tip = paste0("<b>", nome_cargo, "</b><br>",
                      tip_n(ocupada), " servidores<br>",
                      "espalhados por ", orgaos,
                      if_else(orgaos == 1, " órgão", " órgãos")))

p <- ggplot(top, aes(ocupada, nome_cargo, fill = familia)) +
  geom_col_interactive(aes(tooltip = tip, data_id = nome_cargo), width = .68) +
  geom_text(aes(label = paste0(pt(ocupada), "   em ", orgaos,
                               if_else(orgaos == 1, " órgão", " órgãos"))),
            hjust = -0.06, size = 3.1, colour = COR$ink2) +
  scale_fill_manual(values = c(saude = COR$s1, outros = COR$s3)) +
  scale_x_continuous(expand = expansion(mult = c(0, .38))) +
  labs(title = "Cargos em extinção com mais servidores dentro",
       subtitle = "Maio de 2026 · azul: saúde pública de campo · rosa: apoio e serviços gerais",
       caption = "Fonte: Painel Estatístico de Pessoal (MGI). Elaboração própria.") +
  tema_cargos() +
  theme(panel.grid.major.y = element_blank(), axis.text.x = element_blank())

girafe_cargos(p, altura = 4.2, tipo = "barra")
```

| Cargo | Servidores | Órgãos |
|---|---|---|
| Agente de Combate às Endemias | 3.952 | 1 |
| Guarda de Endemias | 3.310 | 7 |
| Agente de Saúde Pública | 2.780 | 5 |
| **Datilógrafo** | **1.754** | **43** |
| Auxiliar Operacional de Serviços Diversos | 1.673 | 3 |
| Agente de Portaria | 1.656 | 47 |
| Vigilante | 1.473 | 88 |
| Motorista Oficial | 1.048 | 35 |
| Agente de Vigilância | 870 | 32 |

Duas famílias dominam.

**Saúde pública de campo.** Agente de Combate às Endemias, Guarda de Endemias e
Agente de Saúde Pública somam 10.042 servidores — mais de um quarto de toda a
massa em extinção. São as pessoas que fazem controle vetorial: dengue, Chagas,
malária. A função não acabou; o cargo federal que a executava, sim.

**Apoio administrativo e serviços gerais.** Portaria, vigilância, motorista,
serviços diversos. É a categoria que a terceirização substituiu ao longo de
décadas.

E no meio da lista, 1.754 servidores em 43 órgãos ainda formalmente classificados
como **datilógrafos**. Não é anedota: é o registro de que a estrutura de cargos
do Estado brasileiro guarda camadas geológicas de funções que o mundo já
abandonou.

## O relógio está correndo

```{r}
#| label: fig-declinio
#| fig-cap: "Queda quase linear: cerca de 4.400 servidores por ano ao longo de cinco anos."
#| fig-height: 3.6

decl <- cargos |>
  filter(cargo_em_extincao == "S", mes == 1, !competencia %in% MESES_RUINS) |>
  group_by(ano) |>
  summarise(ocupada = sum(ocupada, na.rm = TRUE),
            tipos = n_distinct(nome_cargo), .groups = "drop") |>
  mutate(tip = paste0(
    "<b>Janeiro de ", ano, "</b><br>",
    tip_n(ocupada), " servidores<br>",
    tip_n(tipos), " tipos de cargo<br>",
    "<span style='color:", COR$ink3, "'>",
    if_else(is.na(ocupada - lag(ocupada)), "primeiro ano da série",
            paste0(tip_n(ocupada - lag(ocupada)), " em relação ao ano anterior")),
    "</span>"))

# a banda tem meia largura 0,5 porque aqui o eixo x é o ano, não uma data
p <- ggplot(decl, aes(ano, ocupada)) +
  geom_area(fill = COR$s1, alpha = .13) +
  banda_hover(decl, col_x = "ano", meia_largura = 0.5) +
  geom_line(colour = COR$s1, linewidth = .85) +
  geom_point(colour = COR$s1, size = 2.1) +
  geom_text(aes(label = pt(ocupada)), vjust = -1.5, size = 3.1, colour = COR$ink2) +
  scale_y_continuous(labels = \(x) paste0(mil(x), " mil"),
                     limits = c(0, 66000), breaks = seq(0, 60000, 20000)) +
  scale_x_continuous(breaks = decl$ano) +
  labs(title = "A massa em extinção está encolhendo",
       subtitle = "Servidores em cargos extintos por lei, janeiro de cada ano",
       caption = "Fonte: Painel Estatístico de Pessoal (MGI). Elaboração própria.") +
  tema_cargos()

girafe_cargos(p, altura = 3.6)
```

| Ano | Servidores | Tipos de cargo |
|---|---|---|
| 2022 | 56.432 | 1.217 |
| 2023 | 51.342 | 1.180 |
| 2024 | 46.228 | 1.137 |
| 2025 | 42.172 | 1.120 |
| 2026 | 38.784 | 1.070 |

A massa cai de forma notavelmente regular: cerca de 4.400 servidores por ano,
ritmo quase constante ao longo de cinco anos.

Nesse passo, o estoque zera por volta de **2035**.

Isso não é projeção sofisticada — é aritmética simples sobre uma tendência
estável, e a saída tende a desacelerar conforme a população remanescente se
esvazia dos mais velhos. Mas dá a ordem de grandeza: é uma transição em curso, de
uma década, e não um problema distante.

## Por que isso importa

O [artigo anterior](03-por-que-vagam.qmd) mostrou que 76,6% das vacâncias federais
vêm de aposentadoria. Aqui está um recorte em que a aposentadoria não gera
vacância — gera **desaparecimento**.

Quando um datilógrafo se aposenta, não abre vaga de datilógrafo. O cargo some. Se
a função que ele exercia de fato ainda for necessária — e no caso dos agentes de
endemias é evidente que é — ela precisa ser reabsorvida por outra estrutura:
outro cargo, outro ente federativo, um contrato de terceirização.

Essa transição está acontecendo com 4.400 pessoas por ano, silenciosamente, sem
aparecer em nenhuma estatística de vacância. É invisível justamente porque esses
postos estão **ocupados**.

A pergunta que o dado deixa em aberto, e que ele não pode responder sozinho: para
as funções que continuam necessárias, existe plano de sucessão — ou a extinção
está sendo administrada por inércia?

## Como reproduzir

```r
library(arrow); library(dplyr)

cargos <- read_parquet("dados/cargos_por_orgao_cargo.parquet")

cargos |>
  filter(competencia == 202605, cargo_em_extincao == "S") |>
  group_by(nome_cargo) |>
  summarise(servidores = sum(ocupada, na.rm = TRUE),
            orgaos = n_distinct(orgao)) |>
  arrange(desc(servidores))
```

`cargo_em_extincao` só existe a partir de agosto de 2021 — é uma das colunas que
entraram no segundo formato da base.

---

*Próximo: [Onde faltam](05-onde-faltam.qmd) — a vacância por nível de
escolaridade.*
