---
title: "Onde faltam: a vacância não é distribuída por igual"
subtitle: "O nível intermediário tem a maior taxa; o superior concentra o volume"
date: today
categories: [dados abertos, setor público, gestão de pessoas]
---

```{r}
#| label: setup
#| include: false
library(arrow)
source(here::here("artigos", "_tema.R"))
cargos <- read_parquet(here::here("dados", "cargos_por_orgao_cargo.parquet"))
```

Uma taxa geral de vacância de 33% não diz muita coisa. Ela é a média de
realidades bem diferentes, e o corte mais informativo da base não é por
ministério — é por **nível de escolaridade do cargo**.

## Os três níveis

A base classifica cada cargo em nível de apoio (`NA`), intermediário (`NI`) ou
superior (`NS`). Maio de 2026:

```{r}
#| label: fig-nivel
#| fig-cap: "Os dois painéis apontam para lados diferentes: a taxa acusa o nível intermediário, o volume acusa o superior."
#| fig-height: 3.4

niv <- cargos |>
  filter(competencia == 202605, nivel %in% c("NA", "NI", "NS")) |>
  group_by(nivel) |>
  summarise(aprovada = sum(aprovada, na.rm = TRUE),
            vago     = sum(vago,     na.rm = TRUE), .groups = "drop") |>
  mutate(taxa  = 100 * vago / aprovada,
         nome  = recode(nivel, "NA" = "Apoio", "NI" = "Intermediário",
                        "NS" = "Superior"),
         nome  = forcats::fct_reorder(nome, taxa),
         tip   = paste0("<b>Nível ", nome, "</b><br>",
                        "Aprovados: ", tip_n(aprovada), "<br>",
                        "Vagos: ", tip_n(vago), "<br>",
                        "<span style='color:", COR$ink3, "'>Taxa: ",
                        pt(taxa, 1), "%</span>"))

g1 <- ggplot(niv, aes(taxa, nome)) +
  geom_col_interactive(aes(tooltip = tip, data_id = nome),
                       fill = COR$s1, width = .62) +
  geom_text(aes(label = paste0(pt(taxa, 1), "%")), hjust = -0.12,
            size = 3.3, colour = COR$ink2) +
  scale_x_continuous(expand = expansion(mult = c(0, .22))) +
  labs(title = "Taxa de vacância") +
  tema_cargos() +
  theme(panel.grid.major.y = element_blank(), axis.text.x = element_blank())

g2 <- ggplot(niv |> mutate(nome = forcats::fct_reorder(nome, vago)),
             aes(vago, nome)) +
  geom_col_interactive(aes(tooltip = tip, data_id = nome),
                       fill = COR$s3, width = .62) +
  geom_text(aes(label = paste0(mil(vago), " mil")), hjust = -0.12,
            size = 3.3, colour = COR$ink2) +
  scale_x_continuous(expand = expansion(mult = c(0, .28))) +
  labs(title = "Volume de cargos vagos") +
  tema_cargos() +
  theme(panel.grid.major.y = element_blank(), axis.text.x = element_blank())

# o data_id é o mesmo nos dois painéis: passar o mouse num nível o acende nos
# dois lados ao mesmo tempo, que é justamente o ponto do gráfico
p <- patchwork::wrap_plots(g1, g2, nrow = 1) +
  patchwork::plot_annotation(
    subtitle = "Maio de 2026 · passe o mouse para acender o mesmo nível nos dois painéis",
    caption = "Fonte: Painel Estatístico de Pessoal (MGI). Elaboração própria.",
    theme = tema_cargos())

girafe_cargos(p, altura = 3.4, tipo = "barra")
```

| Nível | Aprovados | Ocupados | Vagos | Taxa de vacância | % do vago total |
|---|---|---|---|---|---|
| Superior | 438.397 | 301.334 | 137.063 | 31,3% | **59,1%** |
| Intermediário | 247.417 | 153.742 | 93.675 | **37,9%** | 40,4% |
| Apoio | 13.478 | 12.749 | 729 | 5,4% | 0,3% |

Duas coisas ao mesmo tempo, e elas apontam para lados diferentes:

**O nível intermediário tem a pior taxa.** 37,9% contra 31,3% do superior. Quase
dois em cada cinco cargos de nível médio autorizados estão desprovidos.

**O nível superior concentra o volume.** 137 mil cargos vagos, quase 60% de toda
a vacância federal, simplesmente porque a base é muito maior.

Qual dos dois é "o problema" depende da pergunta. Para capacidade de execução
imediata, o volume do nível superior pesa mais. Para desenho de carreira e
sustentabilidade da estrutura, a taxa do intermediário é o sinal.

## O que mudou na década

```{r}
#| label: fig-nivel-tempo
#| fig-cap: "Três trajetórias distintas. A queda do nível de apoio é efeito da extinção dos cargos, não de provimento."
#| fig-height: 3.9

evol <- cargos |>
  filter(mes == 1, nivel %in% c("NA", "NI", "NS"), !competencia %in% MESES_RUINS) |>
  group_by(ano, nivel) |>
  summarise(aprovada = sum(aprovada, na.rm = TRUE),
            ocupada  = sum(ocupada,  na.rm = TRUE), .groups = "drop") |>
  mutate(taxa = 100 * (aprovada - ocupada) / aprovada,
         nome = recode(nivel, "NA" = "Apoio", "NI" = "Intermediário",
                       "NS" = "Superior"))

fins <- evol |> group_by(nome) |> slice_max(ano, n = 1)

bandas <- evol |>
  group_by(ano) |>
  summarise(tip = paste0("<b>Janeiro de ", first(ano), "</b><br>",
                         paste(sprintf("%s: %s%%", nome, pt(taxa, 1)),
                               collapse = "<br>")), .groups = "drop")

p <- ggplot(evol, aes(ano, taxa, colour = nome)) +
  banda_hover(bandas, col_x = "ano", meia_largura = 0.5) +
  geom_line(linewidth = .85) +
  geom_point(data = fins, size = 2) +
  geom_text(data = fins, aes(label = paste0(nome, "  ", pt(taxa, 1), "%")),
            hjust = -0.08, size = 3.2, fontface = "bold", show.legend = FALSE) +
  scale_colour_manual(values = c("Intermediário" = COR$s3, "Superior" = COR$s1,
                                 "Apoio" = COR$s2)) +
  scale_y_continuous(labels = \(x) paste0(pt(x), "%"), limits = c(0, 45),
                     breaks = seq(0, 40, 10)) +
  scale_x_continuous(breaks = seq(2016, 2026, 2),
                     expand = expansion(mult = c(.02, .30))) +
  labs(title = "Taxa de vacância por nível de escolaridade",
       subtitle = "Janeiro de cada ano, 2016–2026",
       caption = "Fonte: Painel Estatístico de Pessoal (MGI). Elaboração própria.") +
  tema_cargos()

girafe_cargos(p, altura = 3.9)
```

Taxa de vacância, janeiro de cada ano:

| Ano | Apoio | Intermediário | Superior |
|---|---|---|---|
| 2016 | 11,0% | 33,8% | 32,8% |
| 2018 | 12,4% | 36,2% | 32,3% |
| 2020 | 5,0% | 35,3% | 32,2% |
| 2022 | 2,5% | 37,3% | 32,7% |
| 2024 | 4,1% | **40,1%** | 32,5% |
| 2026 | 5,3% | 37,6% | 31,7% |

Três trajetórias distintas:

**Nível superior: uma linha reta.** Entre 31,7% e 32,8% em toda a década. É
notável quanta estabilidade há aqui — dez anos, quatro governos, duas reformas
ministeriais, e a taxa oscila pouco mais de um ponto.

**Nível intermediário: sobe e recua.** De 33,8% em 2016 até o pico de 40,1% em
2024, e depois recuo para 37,6%. É o único nível com movimento relevante, e o
único onde a situação claramente piorou no período.

**Nível de apoio: some.** Cai de 11,0% para perto de 3% e fica lá. Mas essa
queda não é boa notícia de provimento — é o efeito da extinção. Como
[o artigo anterior](04-cargos-em-extincao.qmd) mostrou, os cargos de apoio estão
sendo extintos em massa, e cargo em extinção quase não gera vacância. A taxa cai
porque o denominador está desaparecendo, não porque as vagas foram preenchidas.

Esse é o tipo de indicador que engana quem não conhece a estrutura por trás: uma
melhora aparente que é, na verdade, o desaparecimento da categoria.

## Sobre o corte por órgão

A pergunta óbvia seria: quais ministérios estão piores?

Eu tenho o dado e a comparação é tecnicamente viável — o de-para de órgãos
(`code/03_depara_orgaos.R`) resolve as trocas de código que quebrariam a série.
Mas escolhi não publicar ranking nominal de pastas, por duas razões.

A primeira é técnica. Órgãos têm tamanhos e naturezas incomparáveis; um ranking
de taxa põe uma agência de 300 cargos ao lado de um ministério de 60 mil, e o
topo da lista acaba dominado por ruído estatístico de unidades pequenas.

A segunda é de contexto. Rankings nominais de desempenho entre pastas viram
manchete descolada da análise, e a diferença entre elas quase sempre reflete
histórico de concursos e desenho de carreira, não gestão corrente.

O recorte por **carreira** responde melhor à mesma pergunta, sem esses problemas.
Fica para um artigo próprio.

## Uma armadilha técnica, para quem for reproduzir

O código de Nível Apoio na base é a string `"NA"`. A maioria dos leitores de
planilha converte `"NA"` em valor nulo por padrão — e isso **apaga silenciosamente
todos os cargos de nível de apoio** da sua análise.

Eu caí nessa. Na primeira leitura da base concluí que a coluna `nivel` vinha
vazia no período antigo. Não vinha: eram 100.694 linhas de nível de apoio sendo
lidas como ausentes.

```r
# errado — perde os cargos de apoio
readxl::read_excel(arquivo)

# certo
readxl::read_excel(arquivo, na = character())
```

Nos arquivos Parquet deste projeto o valor está preservado como texto.

## Como reproduzir

```r
library(arrow); library(dplyr)

cargos <- read_parquet("dados/cargos_por_orgao_cargo.parquet")

cargos |>
  filter(competencia == 202605, nivel %in% c("NA", "NI", "NS")) |>
  group_by(nivel) |>
  summarise(aprovada = sum(aprovada, na.rm = TRUE),
            ocupada  = sum(ocupada,  na.rm = TRUE)) |>
  mutate(taxa_vacancia = 100 * (aprovada - ocupada) / aprovada)
```

---

*Próximo: [Diário de bordo](06-diario-de-bordo.qmd) — tudo que deu errado no
caminho, e por que isso é a parte mais útil.*
